【裁判字號】    94,建,10
【裁判日期】    950920
【裁判案由】    給付工程款
【裁判全文】
臺灣臺南地方法院民事判決                94年度建字第10號
原      告
即反訴被告  顧汝清即龍滿工程行
被      告
即反訴原告  人人工程股份有限公司
法定代理人  戊○○
訴訟代理人  林俊生律師
複代理人    吳啟勳律師
上列當事人間請求給付工程款事件，經本院於民國95年9月6日言
詞辯論終結，判決如下：
    主  文
被告應給付原告新台幣貳拾貳萬陸仟陸佰伍拾元，及自民國九十
四年三月二十九日起至清償日止，按週年利率百分之五計算之利
息。
原告其餘之訴駁回。
反訴原告之訴及其假執行之聲請均駁回。
本訴訴訟費用由被告負擔十分之一，餘由原告負擔。
反訴訴訟費用由反訴原告負擔。
本判決第一項於原告以新台幣柒萬陸仟元供擔保後，得假執行。
但被告若於假執行標的物拍定或變賣前以新台幣貳拾貳萬陸仟陸
佰伍拾元為原告預供擔保者，得免為假執行。
    事實及理由
甲、本訴部份：
一、本訴原告主張：
  (一)本訴聲明：
  1.被告應給付原告新台幣（下同）2,781,156元，及自起訴狀
    繕本送達翌日起至清償日止，按週年利率百分之5計算之利
    息。
  2.訴訟費用由被告負擔。
  3.原告願供擔保請准宣告假執行。
  (二)原告與被告於民國（下同）93年6月12日就「達葳工程台南
    奇美四廠DCC配管工程」訂立承攬契約，約定工程範圍為S1
    至S23（S表示南面）主管、支管、DC干盤管、凡伴、管件安
    裝，以每吋/米新台幣140元，採實作實算方式計價，另合約
    附註約定，如原告配合被告加班，則被告應補貼每小時400
    元。嗣於工程進行中雙方同意變更設計，另約定乾盤管出入
    口立管S1至S8每吋米為280元，原告依約完成工作，共完成
    管線17684吋/米，其中工程變更部分以280元計價者有
    3247.5 吋/米，並配合被告加班共190小時，加計百分之5營
    業稅後，被告共應給付原告3,156,731元，惟被告僅給付
    476,300元，原告自得依承攬契約向被告請求2,680,431元。
    另於上開工程進行中，被告要求原告以點工方式支援系爭工
    程北面支管、立管及閥排組安裝，雙方另以口頭成立承攬契
    約，約定配管工人1人1天（下稱1工）3,500元，焊工1工
    4,200元，配管工加班每小時500元，焊工加班每小時700元
    。嗣經統計北側配管工共300工，加班587小時，焊工共6055
    工，加班130 小時，合計酬勞為1,688,600元，加計百分之5
    營業稅為1,773,030元，被告就此部分僅付1,672,305元，尚
    須付10,725元。綜上所述，被告尚應給付原告2,781,156元
    。
  (三)系爭承攬契約關於工程範圍約定於第2條，工程範圍為如契
    約附圖所示S1至S23主管、支管、干盤管、凡件、管件安裝
    。其中主管、支管、干盤管乃承攬契約內之主要工程，而凡
    件、管件為其零件，原承攬契約約定之工作範圍並無「立管
    」之項目，而係嗣後增加之工程項目。另干盤管乃訴外人即
    被告之上包商達葳工程公司於兩造訂立系爭承攬契約前，即
    已另行發包他家廠商施作，故本件原告承攬之實際之工程只
    有主管、支管部份及製作主管、支管所需之凡件、管件。另
    系爭承攬契約關於工程總價約定在第3條，約定詳估價單依
    每吋/米140元計算，另三通、彎頭、凡而、零件，依1點5
    倍計，意即按數量每件之每吋單價之1點5倍計算，此算法乃
    工程慣例。由上開承攬契約第3條條文未標明整個工程總金
    額之數字，即可證明系爭工程總價乃按實際完成數量統計總
    金額，即按件計酬，亦即實作實算。按照系爭契約第13條之
    約定，如有新增項目，應由甲、乙雙方卓定單價。而系爭契
    約第10條雖約定「凡工程習慣上不給價之附帶工作、圖說內
    未經載明者，乙方亦須作不得推諉。」惟上開所謂工程習慣
    上不給價之附帶工作，乃指同一工程項目中增加之小細目部
    份工作，但仍須以不超出總工程百分之三或百分之五之範圍
    ，或標明總金額統包之工程，方適用此方案，若超出總工程
    百分之五之範圍，即已屬於追加工程，除非另行議價，否則
    應按照原合約或原工程報價單之單價另行辦理追加。而系爭
    契約係約定以完成之數量乘以單價而計算工程總價，縱然按
    照原報價單之單價每吋/米140元計算，其中原告實際上多做
    之數量亦應計算而相對增加總工程款，以上方式皆為一般工
    程慣例。
  (四)原告就系爭承攬工程實際完成數量統計如下：原告施作管線
    完成之工程數量，為17684吋/米。其數量係依據被告即反訴
    原告所提供之平面圖及至現場丈量尺寸所繪製之施工圖，施
    工圖內容均記載詳細施工尺寸之長度。因平面圖只標示平面
    地點及區域，並無標示現場管線配置之高度及確實之尺寸，
    故絕非依平面圖即可預先製作適合於現場所需尺寸之管線，
    而須依施工圖於預製場逐段預製，後再搬運至無塵室進行連
    接及組裝。依據施工圖換算完成之長度（米）及零件統計圖
    ，原主管、支管計8196吋/米，加上立管部份、立管後續連
    接設備部份、主管連接閥組部份及相關零件之合計9488吋/
    米，共計17684吋/米。然而被告即反訴原告卻避重就輕，忽
    略其各項三通、凡而（即開關或閥門）、彎頭、及相關之零
    件依1.5倍計算之約定，此即是原告即反訴被告就本件主張
    請求給付工程款之重點之一。
  (五)原告向被告承攬施作南側C區之配管工程，原告於同期間受
    被告所調派至北側A區支援施作，因同一承包商於同時施作
    兩處工地，其工程計算方式有別，南側合約範圍為以單價計
    算之完成數量，北側點工部份則以出工計算工資費用，又因
    南側承攬契約工程部份，已經預先製作且已送達無塵室待組
    裝，而原告受被告所調派往北側A區支援施作，所以南側預
    製待組裝之管線，因未組裝完成，實難以估驗計算工程款項
    ，故經兩造協調後，達成共識，南北兩側施作期間，均暫時
    已出工計算所需支付之工資，但須區分南北兩側之人數，所
    以原告於請款表單上會將每日出勤工人劃分南北兩側之出工
    數。原告提出之龍滿工程行請款表亦為被告所認同簽名之證
    據，詳細區分南北兩側請領之款項，如此做法，以利澄清有
    無虛報北側出勤人數，以及做為日後南側C區完工後總結算
    時，調閱統計已請領款項之用途。另外於支援北側點工期間
    ，工人須於每日上下班時於簽到簿簽名，並交付被告一份備
    查，及原告保留一份。此簽到簿，亦是應被告即反訴原告之
    要求而設立，工人須於每日上班時於工具箱會議時於簽到簿
    上簽名。以控管及了解每日出勤人數。至於施作南側部份，
    為原告承攬契約範圍，故無須簽到，皆由領班或原告記錄每
    日出勤工人人數，以便於每月兩期發工資之所用。由原告提
    出之加班明細表及人員出勤表即可見南側出勤表與北側簽到
    簿不同之所在。
  (六)綜上所陳，原告即反訴被告於事實之舉證詳細，且真實有理
    ，故反訴原告自應依約給付原告即反訴被告主張之工程款項
    。
二、本訴被告抗辯：
  (一)本訴聲明：
  1.原告之訴及其假執行之聲請均駁回。
  2.訴訟費用由原告負擔。
  3.如受不利之判決，被告願供擔保請准免為假執行。
  (二)陳述：
  1.原告確有向被告轉包承攬台南奇美4廠DCC管線配管工程（下
    稱系爭工程），雙方簽訂有「達葳工程台南奇美4廠DCC配管
    工程契約」（下稱系爭工程契約），並約定以實際施作完成
    管線長度，按每吋140元計價。然本件兩造就系爭工程之承
    攬報酬，並未依系爭工程契約之約定給付，而係另行約定以
    配管工一人一天3,500元、焊工一人一天4,200元及配管工加
    班每小時500元、焊工加班每小時700元之標準，按原告每日
    實際施作人數及加班時數計算給付之。
  2.對於原告起訴主張之事實，爭執部分：
  (1)本件兩造就原告承攬施作系爭工程南側工地之承攬報酬，係
    約定以實際施作人數及加班時數計算給付，並非約定以原告
    實際完工管線長度計算給付。原告主張系爭工程南側工地承
    攬報酬，雙方約定以實際完工管線長度計價，其已實際完工
    管線長度為17,684吋云云，與事實不符，被告茲否認之。
  (2)本件系爭工程雙方並未同意變更設計，亦未另行約定乾盤管
    出入口立管之施工承攬報酬改以每吋280元計價。原告主張
    本件系爭工程承攬報酬雙方同意變更改以完成管線長度每吋
    280元計價，被告否認原告主張之真正。
  (3)本件原告主張其就系爭工程北側工地之承攬施作，共計實際
    出工：配管工300工、焊工60.55工，另加班時數為配管工加
    班587小時、焊工加班130小時，其共計可請求承攬報酬1,77
    3,030元，被告僅給付1,648,490元，尚欠原告124,540元未
    給付云云，亦與事實不符，被告茲否認之。
  3.次查原告係於93年6月11日向被告承攬系爭工程，同年月16
    日開工施作，嗣因原告無法於系爭工程契約所約定之完工期
    日（93年7月5日）竣工，被告乃於93年8月初通知原告，倘
    無法於93年8月12日前完工，即依約處罰逾期罰款，原告竟
    於93年8月11日請領最後一次工程款後，即故意怠工不施作
    ，嗣並於93年8月23日撤走所有工程人員拒絕繼續進行施作
    ，總計原告至撤走工程施作人員前，共向被告請領三次工程
    承攬報酬，分別為93年7月5日、7月20日及8月11日，此有原
    告所出具之工程款請款計算書，以及被告付款之匯款單、原
    告收受工程款後所出具之統一發票可稽，事證至明。則本件
    被告既已就原告實際出工施作之承攬報酬，依原告之請款依
    據如數給付，被告自無積欠原告任何承攬報酬未為給付，乃
    原告明知及此，竟遽以其自行繕寫並繪製之已完工管線圖、
    已完工管線數量表及契約變更估價單，以及加班人員時數表
    、加班出勤紀錄表等私文書（下稱上開私文書），執而主張
    系爭工程南側工地係以原告實際完工管線長度計價、被告同
    意變更工程款改以已完工管線吋280元計價、原告共計加班
    總時數南側工地190小時、北側工地130小時、以及已完工之
    南側工地實際管線長度有17,684吋云云，姑不論原告所舉上
    開私文書，均係其單方自行繕寫繪製，其證據機能上之憑信
    性已非無疑。抑有進者，從原告請領工程款所出具之請款計
    算書以及系爭工程契約現場施工比例圖等相關事證記載內容
    以觀，益足證明原告所為本件之主張，虛偽不實，謹再具體
    析言於下：
  (1)本件原告所提出之已完工管線圖、已完工管線數量表、契約
    變更估價單，以及加班人員時數表及出勤紀錄表，既屬原告
    單方自行繕寫、繪製之私文書，則原告遽以該等私文書，執
    而主張系爭工程南側工地係以實際完工管線長度計價、被告
    同意變更工程款致以完工管線每吋280元計價、原告加班總
    時數北側工地190小時、南側工地130小時、已完工實際管線
    長度17684吋云云，自屬欠缺證據機能上之憑信性，殊屬無
    稽。
  (2)原告向被告轉包承攬施作之南側管線工程，依系爭工程契約
    附件工地現場管線施工比例圖之比例計算，其施工總長度僅
    9,013吋，則依此施工管線總長度，以契約約定每吋140 元
    計價，原告即使已全部施作完成，被告應給付之總工程款，
    亦僅1,261,820元，扣除被告已給付予原告之南側工程款
    647,352元，被告如何可能積欠原告南側工程款達2,684,400
    元之鉅？退步言之，即令不以系爭工程契約所約定之每吋
    140元計價，而以原告自行主張之每吋280元計價，系爭工程
    南側工地總工程款僅2,523,640元，扣除被告已給付原告之
    647,3 52元，亦僅餘1,867,288元，被告如何可能積欠原告
    2,684,400元之南側工地工程款未給付？由此足見，原告主
    張系爭工程南側工地承攬報酬，係以原告實際完工管線長度
    計價云云，虛偽不實，要非可取。
  4.被告確未積欠原告任何工程款，而原告向被告承攬南側C區
    之系爭工程，不僅未於合約所定之93年7月5日完工日期內完
    工，反而獅子大開口向被告起訴要求將近3,000,000元之鉅
    款，不僅無理由，且有違事實。故系爭工程款，係依原告施
    作系爭工程之實際出工人數及加班時數計算之，非依實作實
    算方式計算，就此，謹再析述及整理其事證如下：
  (1)依原告所親自出具向被告請領系爭工程款之請款表及計算書
    觀之，因其上均明確記載系爭南北區工程之實際出勤工數及
    加班時數，原告並以此實際出工人數及加班時數為計算基準
    向被告請領工程款，是由此足證，原告承攬系爭工程南北側
    工地之承攬報酬，確均係以原告實際出工人數及加班時數為
    計算方式，絕非以實作實算方式請求承攬報酬。
  (2)系爭南側Ｃ區工程之工程款，如係依原告所主張之實作實算
    方式計算請求，那麼原告為何未於93年7月5日、7月20日、
    9月11日前後三次向被告請款時，併提出施工進度計算表向
    被告為請求？是由此足證，系爭南側Ｃ區之工程款，確係依
    原告實際出工人數及加班時數為計算請求，非依原告所主張
    之實作實算方式為請求。
  (3)原告依實際出工人數及加班時數向被告請款完畢後，如尚可
    再依實際施作數量向被告請領工程款，為何未見原告於上開
    請款表及計算表上記載保留有多少的工程施作數量尚未請款
    ？以杜爾後爭議，抑且，如尚可再依實際施作數量計算工程
    款之給付數額，則於工程經驗上，原告理應會有記載每天之
    工程進度及數量表等資料，然原告並未如此為之，益證系爭
    南側Ｃ區工程之工程給付報酬，實際上確係僅依原告之實際
    出工人數及加班時數為計算，事證甚明。
  (4)原告向被告承包系爭南側Ｃ區工程，僅帶工而不帶料，全部
    之工程材料均由被告提供，原告僅提供施工器具及鳩工施作
    而已（參系爭合約第19條第3及4項之約定）。原告鳩工施作
    ，支付於其所僱請之施作人員，每天每一工人為新台幣2、
    000 元，此事實可由證人甲○○於  鈞院94.9.19日在證庭
    訊時證述：「（你們工資如何計算）是算天的一天兩仟元。
    」可足證之。而原告向被告依實際出工人數向被告請領的工
    程款係每一天每人一工為新台幣3,500元或4,200元，故原告
    承攬系爭南側Ｃ區工程，依實際出工人數計算工程款，則其
    每天每工至少賺得1,500元或2,200元之報酬。是以，由上情
    觀之，原告於不用支付任何工程材料及零件設備等情下，依
    實際出工人數及加班時數向被告請領工程款，從中賺取上開
    所述之差額利潤，再支付予其所僱請之施工人員，如果嗣後
    可再依實際完成之工作數量或進度實作實算的方式去向被告
    請領工程款，那麼原告豈不多重得利而賺翻天？此種承包方
    式，對被告而言，不僅毫無工程利潤可言，甚至虧損巨大，
    故於工程慣例上，絕無先依實際出工人數請領工程款後而可
    再依實作實算之方式去重復計算工程報酬，事證甚明。
  (5)原告向被告承作系爭北側工程及南側Ｃ區工程，兩區工程之
    工作內容均是相同，何以北側工程僅以實際出工之人數及加
    班時數為計算工程款，而南側Ｃ區工程卻能先依實際出工人
    數及加班時數先計算，再另依實作實算方式重複請求，試問
    ，相同的工程內容，工程款的請求計算方式，豈有可能差別
    如此之大？是由此亦要可足證，系爭南側Ｃ區工程之工程款
    給付方式，亦同北側之工程，僅係依實際出工人數及加班時
    數為計算基準，絕不可能有重複計算請求之情況。
  5.南北側之系爭工程，其工程款之計算方式確均係以實際出工
    日數及加班時數為計算。而原告以此方式向被告請領工程款
    ，已計算請領至93年8月5日之出工數及加班時數。另關於
    94年8月6日以後，原告究有無再出工施作？原告固片面提出
    其所行製作之8月份出勤薄，惟並未提出如前所述已經由被
    告確認過之請款計算書或出工數目表，故由此亦可證，被告
    已無積欠原告工程款。退而言之，縱使被告尚有積欠原告工
    程款，惟所積欠之款項數目，亦僅止於93年8月6日以後之出
    工日數及加班時數，此事實除有上開所述之請款計算書內雙
    方已核算至93年8月5日止可證外，再徵諸原告於  鈞院95年
    6 月22日庭訊時主張：「（當時約定長度如何計算?）是按
    照口徑來計算，我本人有發函給被告，但被告不承認。我們
    向被告所請的款項，是七月底以前施工的部分，八月一日到
    二十三日施工的部分，就都沒請款。」之陳述內容亦可足稽
    之（參  鈞院94.6.22言詞辯論筆錄）。故原告於起訴狀所
    檢附7張未經被告確認之8月份出勤簿，縱認為係屬真正，而
    可得再向被告請領8月6日以後之工程款，惟並非如原告起訴
    所片面率自主張之請求內容，而應係以每一人出工一天為新
    台幣3、500元，及加班一小時400元為計算請求（參系爭合
    約最後所加註之約定），詳言之：
  (1)原告所僱請之施工人員甲○○部分，於93年8月6日至20日止
    ，至系爭工程地點施工（即出勤簿內所記載之奇美區），其
    出工日數總計為9天半，加班時數為6小時（參原告起訴狀證
    五所檢附8月份出勤簿甲○○部分），故該部分出工及加班
    之總金額係為35,650元（即9.5×3500元＋6×400元）。
  (2)原告所僱請之施工人員陳明志部分，於93年8月6日至20日止
    ，至奇美地點施工，其出工日數為5天半，加班數為9小時（
    參原告起訴狀內證五8月份出勤簿陳明志部分），故該部分
    出工及加班數之總額係為21,650元（即3500×5.5＋6×400
    ）。
  (3)蔡燕國部分（參原告起訴狀證五之8月份出勤簿），於93年8
    月6日至20日止之出工日數為11天，加班則為11小時，故該部
    分之出工及加班數總額為42,900元（即11乘以3500元加上11
    ×400元之總和）。
  (4)顧清標之部分（參原告起訴狀證五之8月份出勤簿），於93
    年8月6日至20止，其出工日數為12天半，加班為6小時，故
    該部分之出工及加班數總額為56,150元（（12.5×3500元）
    ＋（6×400元）二56、150元）。
  (5)丙○○部分（參原告起訴狀證五之8月份出勤簿），於93年8
    月6日至20日止，至出勤簿上所記載奇美地區之出工日數為8
    天，加班為6小時，故總額為32,150元（即（8.5×3500）＋
    （6×400）＝32150）。
  (6)周正雄部分（參原告起訴狀證五證之8月份出勤簿），於93
    年8月6日至20日止，至出勤簿上所記載奇美地區之出工日數
    為7天，加班為4小時，故出工及加班數之總金額為21,600元
    （即（7×3500）＋（4400）＝26100）。
  (7)黃進安部分（參原告起訴狀證五之8月份出勤簿），於93年8
    月6日至20日止，至出勤簿上所記載奇美地區之出工日數為
    6天，加班為7小時，故其出工及加班數之總金額為23,800元
    （即（6×3500）＋（7×400）＝23800）。
  6.綜前所述，被告確未積欠原告之工程款，退而言之，即令原
    告能再向被告請求系爭工程之工程款，惟亦僅止於如前所述
    之部分，而原告向被告承攬南側Ｃ區之系爭工程，因不僅未
    於系爭合約所約定之93年7月5日完工日期內完工，故依約應
    賠償被告317,978元，且因原告之逾期，而致使用被告被上
    游廠商扣款而多增加出190,349元之損失（參被告答辯暨反
    訴狀及準備書狀內本訴部分之陳述），故依系爭合約第16條
    第1及3項等規定，原告自應依約賠償被告此部分之損失，故
    縱使原告可依如前所述部分向被告請求該部分之工程款，惟
    被告自亦得為抵銷抗辯之意思表示，而得拒絕給付。
  7.關於爭南側C區工程，於工程進行中，並無變更設計而另約
    定乾盤管入口立管Ｓ1-Ｓ8等每吋為280元之情事，就此，謹
    再簡析如下：
  (1)依系爭合約第12條之約定觀之（參卷附承包商承攬契約），
    足知工程變更，須被告認為有變更之因，而向原告要求變更
    工程，然關於本件之南側Ｃ區系爭工程，被告係為何因而向
    原告要求變更工程？以及被告係在工程進行至何部分突然要
    求變更？原告均應舉證明之，原告絕不能率自主張工程有變
    更之情事。
  (2)依系爭合約第2條之約定：「工程範圍：如附圖所示Ｓ1-Ｓ
    23，主管、支管DC、干盤管、凡件管件按裝」，足知系爭南
    則C區之工程範圍，原即包括干（乾）盤管Ｓ1-Ｓ23等管件
    之按裝，故無原告所私自杜撰工程進行中另約定乾盤出入口
    立管Ｓ1-Ｓ8等每吋為280元之工程變更等情。
  (3)如果工程進行中，被告有要求或同意變更工程設計，則經過
    被告要求或同意變更之證據資料何在？及變更後的工程，被
    告同意以每吋280元計價之證據何在？以及工程如確實有變
    更，則原告究竟施作多少數目的工程變更，其證據何在？原
    告自應舉證證明之，絕不能僅憑其所私自製作而未經過被告
    確認之私文書，進而去杜撰非事實的內容。
三、得心證之理由：
(一)、不爭執之事實：
  1.原告確有向被告轉包承攬台南奇美4廠DCC管線配管工程（即
    系爭工程），雙方簽訂有「達葳工程台南奇美4廠DCC配管
    工程契約」（即系爭工程契約），並約定以實際施作完成管
    線長度，按每吋140元計價。
  2.本件兩造就系爭工程之承攬報酬，並未依系爭工程契約之約
    定給付，而係另行以配管工一人一天3,500元、焊工一人一
    天4,200元及配管工加班每小時500元、焊工加班每小時700
    元之標準，按原告每日實際施作人數及加班時數計算給付之
    原告於93年7月5日、7月20日、9月11日前後三次向被告請款
    ，被告共已給付2,148,605元。
(二)、以下將本件之爭點一一論述如下：
  1.本件原告主張，兩造於系爭承攬契約中約定南側部分之計價
    方式為按實際施作之長度計算，目前原告已施作完成之長度
    為8195.5吋/米，加上組裝之零件以1.5倍計算，共計17684
    吋/ 米等語，並提出系爭承攬契約書及附件工程圖、93年7
    月29日估價單、原告繪製之管線圖及數量表為證，惟被告則
    否認原告有施作之長度有達17684吋/米，並主張兩造已變更
    計價方式為以出工數計算等語。則本件第一個爭點為，兩造
    就系爭工程所約定之計價方式為何？經查：
  (1)系爭契約中記載兩造約定之工程範圍為如契約附圖所示Ｓ1
    至Ｓ23主管、支管、DC干盤管、凡件、管件安裝，工程計價
    依每吋/米140元計算，另部分零件依1.5倍計。惟本件實際
    之請款過程為，原告依每日實際出工數，按配管工人1人1天
    （下稱1工）3,500元，焊工1工4,200元，配管工加班每小時
    500元，焊工加班每小時700元計算，於93年7月5日、7月20
    日、9月11日前後三次向被告請款，被告共已給付原告
    2,148,605元等情，業據原告提出承攬契約書一份，被告提
    出工程款請款計算書3份、匯款單及發票各4紙為證，並為兩
    造所不爭執，堪信為真實。
  (2)細究被告所提出而為原告所不爭執其真正之請款單（見本院
    卷一第77至82頁）所記載之內容，原告向被告所請領之款項
    ，無論南側或北側之工地，均係以實際出工數計算，並未保
    留日後將再以實際施作長度計價之記載，而被告亦已將原告
    請領之款項付清，則被告主張兩造於簽訂系爭契約書之後，
    已另行約定以實際出工數計算工程款一節，堪信為真實。原
    告聲請訊問之證人丁○○亦證稱，對於兩造約定之工程款計
    價方式並不知情（見本院94年9月19日言詞辯論筆錄，本院
    卷二第33頁），則原告主張南側部分依實際出工數計價係暫
    時，應待完工後另行依據施作之長度計算剩餘工程款云云，
    尚難認為真實。
  (3)原告另主張兩造於訂約後又追加立管線及設備連管線工程，
    並將乾盤管出入口立管製作、立管連結至水平支管、組裝各
    式門閥零件等項目變更為以每吋米280元計算云云，惟均為
    被告所否認。按當事人主張有利於己之事實者，就其事實有
    舉證之責任；但法律別有規定，或依其情形顯失公平者，不
    在此限，民事訴訟法第277條定有明文，此乃舉證責任分配
    之原則。原告主張上揭事實，係提出原告所製作93年7月29
    日之估價單一紙為證，並主張被告之代理人蔡子誠同意上開
    價格之變更，惟該估價單惟原告單方製作之私文書，尚難據
    以證明兩造間有上揭契約之變更，故原告此部分之主張尚難
    認為係真實。
  2.系爭工程之南側部分，其工程款之計算方式係以實際出工日
    數及加班時數為計算方法，已如前述。而原告以此方式向被
    告請領工程款，已計算請領至93年8月5日之出工數及加班時
    數，關於93年8月6日以後之部分，，依據原告提出之8月份
    出勤簿，以每一人出工一天為3,500元，及加班一小時400元
    為計算請求（參系爭合約最後所加註之約定），原告應可再
    向被告請求之金額為226,650元，分別計算如下：
  (1)原告所僱請之施工人員甲○○部分，於93年8月6日至20日止
    ，至系爭工程地點施工（即出勤簿內所記載之奇美區），其
    出工日數總計為9天半，加班時數為6小時（參原告起訴狀證
    五所檢附8月份出勤簿甲○○部分），故該部分出工及加班
    之總金額係為35,650元（即9.5×3500元＋6×400元）。
  (2)原告所僱請之施工人員陳明志部分，於93年8月6日至20日止
    ，至奇美地點施工，其出工日數為5天半，加班數為9小時，
    故該部分出工及加班數之總額係為21,650元（即3500×5.5
    ＋6×400）。
  (3)蔡燕國部分，於93年8月6日至20日止之出工日數為11天，加
    班則為11小時，故該部分之出工及加班數總額為42,900 元
    （即11×3500＋11×400）。
  (4)顧清標之部分，於93年8月6日至20止，其出工日數為12 天
    半，加班為6小時，故該部分之出工及加班數總額為46,150
    元（12.5×3500元＋6×400）。
  (5)丙○○部分，於93年8月6日至20日止，至出勤簿上所記載奇
    美地區之出工日數為8天，加班為6小時，故總額為30,400元
    （即8.5×3500＋6×400）。
  (6)周正雄部分（參原告起訴狀證五證之8月份出勤簿），於93
    年8月6日至20日止，至出勤簿上所記載奇美地區之出工日數
    為7天，加班為4小時，故出工及加班數之總金額為26,100元
    （即7×3500＋4×400）。
  (7)黃進安部分（參原告起訴狀證五之8月份出勤簿），於93年8
    月6日至20日止，至出勤簿上所記載奇美地區之出工日數為
    6天，加班為7小時，故其出工及加班數之總金額為23,800元
    （即6×3500＋7×400）。
  3.另被告主張原告未完成系爭工程，致被告須另行聘請工人完
    成，致其受有增加支出工程款190,349元之損害，且原告逾
    期始完成系爭工程，依系爭契約之約定須支付逾期違約金
    317,978元，被告主張抵銷抗辯等語，惟原告雖承認逾期完
    工，然否認有何可歸責之事由，主張其逾期完工係因被告將
    其人工調往北側施工，並非可歸責於原告等語。經查，系爭
    工程南側部分施工期間，被告曾要求於告將工人調往北側趕
    工之事實，業據原告聲請訊問之證人甲○○、丙○○證述屬
    實（見本院94年9月19日、94年10月17日言詞辯論筆錄，本
    院卷二第35頁、第47頁），堪信為真實。原告因應被告之要
    求就約定工程範圍外之部分施作，則其就約定工程範圍逾期
    之部份，應屬不可歸責，被告所受之損失，以及逾期違約金
    ，均不應由原告負責，被告主張抵銷，並無理由。
(三)、綜上所述，原告可向被告請求之工程款尚有226,650元，原
    告之請求於226,650元及自起訴狀繕本送達翌日（即94年3月
    29日）起之清償日止按週年利率百分之五計算之法定遲延利
    息，為有理由，應予准許，逾此部分之請求為無理由，應予
    駁回。
乙、反訴部份：
一、反訴原告主張：
(一)、反訴聲明：
  1.反訴被告應給付反訴原告508,327元，及自反訴起訴狀繕本
    送達翌日起至清償日止按年息百分之5計算之利息。
  2.反訴訴訟費用由反訴被告負擔。
  3.反訴原告願供擔保請准宣告假執行。
(二)、陳述：
  1.程序部分：按被告於言詞辯論終結前，得在本訴繫屬之法院
    ，對於原告及就訴訟標的必須合一確定之人提起反訴，民事
    訴訟法第259條定有明文。次按民事訴訟法第260條第1項規
    定，反訴之標的與本訴之標的及其防禦方法不相牽連者，不
    得提起。所謂訴訟標的「相牽連」，係指反訴標的與本訴標
    的間，或反訴之標的與防禦方法間，兩者在法律上或事實上
    關係密切，審判資料有共通性或牽連性者而言，舉凡本訴標
    的法律關係或作為防禦方法所主張之法律關係，與反訴標的
    之法律關係同一，或當事人兩造所主張之權利，由同一法律
    關係發生，或本訴標的之法律關係發生原因，與反訴標的之
    法律關係發生原因，其主要部分相同，均可認為兩者間有牽
    連關係（請參照最高法院91年度台抗字第440號、81年度台
    抗字第213號裁定）。本件反訴被告主張依系爭工程契約之
    法律關係，請求反訴原告應給付其工程款，與反訴原告主張
    反訴被告無法依約如期完工，應賠償其逾期完工之違約損失
    ，既均係基於本件系爭工程契約之法律關係而為主張，其雙
    方所為主張之權利，即屬同一法律關係所發生，則本件反訴
    原告自得於本訴言詞辯論終結前，對反訴被告提起本件反訴
    ，請求其賠償逾期完工之違約損害，法理至明。
  2.實體部分：查系爭工程應於93年7月5日完工，此觀系爭工程
    契約第5條約定至明。次查，乙方（即反訴被告）逾期交貨
    、按裝，而導致甲方（即反訴原告）之損失者，乙方應負
    擔所有費用，乙方違反甲方所規定之預期完工日時，每逾完
    工一日罰款（甲方與乙方簽訂合約金額）總價千分之3，再
    觀系爭工程契約第16條第1、3項約定至明。經查，本件反訴
    被告就系爭工程之施作，既逾系爭工程契約所約定之完工日
    期仍無法完工，而由反訴原告上游承包商另行點工進行施作
    ，至93年9月27日完工後，另向反訴原告請求給付其另行點
    工施作之工程費804,817元，此有反訴原告遭上包廠商扣款
    之扣款明細表及費用支出證明可稽。則以系爭工程契約所約
    定之南側工程契約總價126,820元（計算式：9013×140＝
    0000000），扣除反訴原告已給付反訴被告之南側工地工程
    費647,352元，反訴原告依約所應支出之工程費原為614,4
    68元（計算式：0000000－000000＝614468）。豈料，反訴
    被告違約拒不施作，致使反訴原告因此受有增加支出工程費
    190,349元（計算式：000000－000000＝190349）。準此，
    反訴被告就其逾期完工，導致反訴原告另增加支出之工程費
    190,349元，以及約定完工期日93年7月5日起至實際完工期
    日93年9月27日止，共計84日之逾期完工日數，依工程總價
    （即系爭工程施作管線總長度之施工費用）千分之3計算之
    約定逾期罰款317,978元（計算式：140元×9.013吋/米×84
    ×3/1000＝317,978），自應依約賠償予反訴原告，情事至
    明。
二、反訴被告抗辯：
(一)、反訴聲明：
  1.反訴原告之訴駁回。
  2.如受不利判決，請准供擔保宣告免為假執行。
(二)、陳述：
  1.反訴原告主張本件系爭承攬契約部份因反訴被告未能依約於
    93年7月5日完成系南側工程之施作，導致本件工程進度嚴重
    落後，且中途無故不作云云。惟查，就本件工程而言，反訴
    原告甫一開始即已發包數家其他廠商承攬，且工程已經施作
    一段時日，後來因價錢及其他種種原因，導致其中幾家承包
    商與其解約，反訴原告乃另行透過中鋼高層之層層關係，招
    募原告即反訴被告以及另一邱姓廠商，來到奇美四廠承攬
    本件工程。於此期間，反訴原告就本件工程進度而言，其工
    程進度已然嚴重落後。另反訴被告承攬南側工程施作期間，
    因反訴原告其北側A區先行進入無塵室管制階段，故反訴被
    告受反訴原告調派至北側A區支援施作。致使南側工期須順
    延以及未能搶先在進入無塵室管制階段前，完成本件承攬契
    約部份工程，因而導致後來進入無塵室管制階段而增加許多
    施工成本。而反訴被告尚且未向反訴原告請求支付負擔因進
    入無塵室管制階段，而所增加之施工成本費用，卻被反咬一
    口，遭反訴原告指稱未能依約於93年7月5日完成系南側工程
    之施作，導致本件工程進度嚴重落後，且中途無故不作云云
    ，因而遭到逾期罰款等不實誣陷之指控，委實無理。
  2.反訴被告向反訴原告承攬南側工程，於其承攬契約責任範圍
    ，反訴被告已確實將工程施作完成。反訴原告所聲請訊問之
    證人乙○○、己○○所述其所施作之項目乃試壓及試水之工
    作，且參與全區域之工程，與反訴被告所承攬契約內容工程
    項目部份毫無關係。反訴被告所承攬契約部份工程範圍只限
    於C區，並非全區，故對於反訴原告於反訴部份之主張，實
    是無理且毫無實據。
三、得心證之理由：本件反訴原告主張反訴被告應給付之損害賠
    償190,349元及逾期違約金317,978元，共計508,327元，因
    反訴被告逾期完工並非因可歸責於反訴被告之事由，已如前
    述（見前揭本訴部份得心證之理由第3點），反訴原告請求
    反訴被告給付此部分之損害賠償及逾期違約金，為無理由，
    應予駁回。
丙、假執行之宣告：兩造陳明願供擔保聲請宣告假執行及免為假
    執行，經核關於本訴原告勝訴之部分，為有理由，爰分別酌
    定相當之擔保金額准許之，本訴原告敗訴部分及反訴部分，
    因其訴已駁回，假執行之聲請均失所附麗，爰併予駁回之。
丁、結論：本件原告之訴為一部有理由，一部無理由，反訴原告
    之訴為無理由，爰依民事訴訟法第79條、第78條、第390條
    第2項、第392條第3項，判決如主文。
中    華    民    國    95    年    9    月    20     日
                  民事第三庭    法  官  高如宜
以上正本係照原本作成
如對本判決上訴，須於判決送達後20日內向本院提出上訴狀
中    華    民    國    95    年    9    月    20     日
                                書記官  彭建山


司法院資訊處製作；財團法人民間司法改革基金會備份。
